ACORDAO-COMPLETO-2411818

ACÓRDÃO 6088/2020 ATA 16/2020 - PRIMEIRA CÂMARA

VISTOS, relatados e discutidos estes autos de pensão civil concedida pelo Núcleo Estadual do Ministério da Saúde em São Paulo,
ACORDAM os Ministros do Tribunal de Contas da União, reunidos em sessão da Primeira Câmara, diante das razões expostas pelo Relator, com fundamento no art. 71, inciso III, da Constituição Federal e nos arts. 1º, inciso V, 39, inciso II, e 45 da Lei 8.443/1992, em:
9.1. considerar ilegal a pensão civil concedida à sra. Sebastiana Maria Sanchez, recusando seu registro;
9.2. dispensar o ressarcimento das quantias indevidamente recebidas, em boa-fé, pela interessada, consoante o Enunciado 106 da Súmula de Jurisprudência deste Tribunal;
9.3. determinar ao Núcleo Estadual do Ministério da Saúde em São Paulo que:
9.3.1. faça cessar, no prazo de 15 (quinze) dias, contado a partir da ciência desta deliberação, os pagamentos decorrentes do ato impugnado, sob pena de responsabilidade solidária da autoridade administrativa omissa, consoante disposto nos arts. 71, inciso IX, da Constituição Federal e 262 do Regimento Interno desta Corte;
9.3.2.  emita novo ato de pensão para a sra. Sebastiana Maria Sanchez consoante a disciplina estabelecida no art. 2º, inciso II, da Lei 10.887/2004, recalculando o valor atual do benefício, a partir do óbito do instituidor, nos termos do art. 15 da mesma Lei;
9.3.3. dê ciência do inteiro teor desta deliberação à interessada, alertando-a de que o efeito suspensivo proveniente da interposição de eventuais recursos, caso não providos, não a exime da devolução dos valores indevidamente percebidos após a notificação;
9.3.4. envie a esta Corte de Contas, no prazo de 30 (trinta) dias, por cópia, comprovante de que a sra. Sebastiana Maria Sanchez teve ciência desta deliberação.

Apreciação, para fins de registro, de aposentadoria concedida pelo Núcleo Estadual do Ministério da Saúde no Estado de São Paulo.

Primeira Câmara

3. Interessada: Sebastiana Maria Sanchez (XXX.867.348-XX).

13.1. Ministros presentes: Walton Alencar Rodrigues (Presidente), Benjamin Zymler (Relator), Bruno Dantas e Vital do Rêgo.
13.2. Ministros-Substitutos presentes: Augusto Sherman Cavalcanti e Weder de Oliveira.

BENJAMIN ZYMLER

Adoto como parte do relatório, com os ajustes de forma pertinentes, a instrução elaborada no âmbito da Secretaria de Fiscalização de Pessoal (Sefip) :
"INTRODUÇÃO
1.	Trata-se de ato inicial de concessão de pensão civil instituída por Idario Sanchez, ex-servidor do Núcleo Estadual do Ministério da Saúde no Estado de São Paulo, em favor de Sebastiana Maria Sanchez, na qualidade de viúva.
2.	O ato foi submetido, para fim de registro, à apreciação do Tribunal de Contas da União (TCU) , de acordo com o art. 71, inciso III, da Constituição Federal. O cadastramento e a disponibilização ao TCU ocorreram por intermédio do Sistema de Apreciação e Registro de Atos de Admissão e Concessões, na forma dos arts. 2º, caput e incisos I a VI, e 4º, caput, da Instrução Normativa - TCU 78/2018.
EXAME TÉCNICO
....................................................................................................................................................................
7.	Reiterando-se as análises de mérito registradas nas peças 11 e 20, verificou-se que o instituidor da pensão foi aposentado voluntariamente com proventos integrais, com fundamento na EC 47/2005, contando para isto com a inclusão do tempo de serviço prestado em condições insalubres no período de 28/6/1982 a 11/12/1990 (3 anos, 4 meses e 18 dias) , com base no Mandado de Segurança 9825158-8 e ON 8/1997-MPAS. Adicionalmente, foram averbados 1 ano, 9 meses e 4 dias (referentes ao período de 12/12/1990 a 28/4/1995) , com base no Mandado de Injunção (MI) 880/2009 (peça 7, p. 9 e 34) .
8.	Por intermédio da mencionada decisão judicial, o Supremo Tribunal Federal (STF) concedeu a ordem injuncional, para reconhecer a mora do Poder Público quanto à edição da lei que disciplina o art. 40, § 4º, inciso III, da Constituição Federal, garantindo aos interessados o direito de ter seus pedidos de aposentadoria especial analisados pela autoridade administrativa competente à luz do art. 57 da Lei 8.213/1991. 
9.	[No mesmo sentido], o STF editou a Súmula Vinculante 33, a qual supriu a lacuna deixada pelo Poder Público relativa à edição da lei complementar que regulamenta o supramencionado dispositivo constitucional. Assim, após a edição da Súmula Vinculante 33, aplicam-se ao servidor público, no que couber, as regras do regime geral da previdência social sobre aposentadoria especial de que trata o art. 40, § 4º, inciso III, da Constituição Federal, até a edição de lei complementar específica. 
10.	Cabe esclarecer que o MI 880 e a Súmula Vinculante 33 reconhecem a omissão legislativa do art. 40, § 4º, inciso III, da Constituição Federal. Desta forma, para as aposentadorias estatutárias especiais deferidas com base nesse fundamento, deverão ser observados os mesmos critérios para as aposentadorias especiais deferidas àqueles vinculados ao regime geral de previdência social, nos termos do art. 57 da Lei 8.213/1991.
11.	No presente caso, contudo, a aposentadoria do instituidor fora concedida com base na Emenda Constitucional 47/2005, o que demonstra que a origem utilizou critérios de contagem ponderada de tempo de serviço para uma aposentadoria com fundamento diverso daquele amparado pela Súmula Vinculante 33 e pela ordem injuncional deferida, o que a torna ilegal.
13.	Nesse sentido são os Acórdãos 735/2014 e 3.373/2016, ambos da 1ª Câmara e relatados pelo Ministro Walton Alencar Rodrigues.
14.	Ressalte-se que, se excluído o tempo insalubre indevidamente averbado, o instituidor passaria a ter 34 anos, 8 meses e 3 dias de tempo de serviço total, tempo insuficiente para aposentadoria com proventos integrais, como concedida, situação que caracteriza a impropriedade do benefício pensional em análise. 
15.	Por fim, cabe ressaltar que o ato de aposentadoria do instituidor teve seu exame considerado prejudicado, por perda de objeto, ante seu falecimento, em 14/6/2013 (Acórdão 3663/2015-TCU-Primeira Câmara, de relatoria do Ministro Benjamin Zymler - TC Processo 010.076/2013-1, apenso) .
16.	Destarte, tendo em vista a averbação indevida de tempo de serviço insalubre na vigência da Lei 8.112/1990, com base em Mandado de Injunção, pelo instituidor, a pensão civil em favor da Sra. Sebastiana Maria Sanchez não pode prosperar. 
CONCLUSÃO 
17. 	Diante das análises realizadas no ato em epígrafe, cabe considerar ilegal e recusar o registro da concessão de pensão civil em favor de Sebastiana Maria Sanchez, em virtude da averbação indevida de tempo de atividade insalubre em regime estatutário, decorrente de Mandado de Injunção, para aposentadoria do instituidor.  
PROPOSTA DE ENCAMINHAMENTO 
18.	Ante o exposto, conforme o preceituado no art. 71, inciso III, da Constituição Federal, c/c os arts. 1º, inciso V, e 39, inciso II, da Lei 8.443/92 e 1º, inciso VIII, e 260, § 1º, do Regimento Interno/TCU, e tomando por base as informações prestadas pelo órgão de controle interno e as verificações feitas pela unidade técnica, na forma prevista no art. 260, do Regimento Interno-TCU, propõe-se: 
18.1.	considerar ilegal e recusar o registro do ato inicial de concessão de pensão civil instituída por Idario Sanchez;
18.2.	determinar ao Núcleo Estadual do Ministério da Saúde no Estado de São Paulo que: 
18.2.1.	faça cessar os pagamentos decorrentes do ato impugnado, comunicando ao TCU, no prazo de quinze dias, as providências adotadas, nos termos dos art. 262, caput, do Regimento Interno do TCU, e  8º, caput, da Resolução - TCU 206/2007; 
18.2.2.	cadastre no Sistema e-Pessoal, no prazo de 30 dias, com fulcro no art. 19, § 3º, da IN 78/2018 do TCU, novo ato de pensão da interessada escoimado da irregularidade verificada nos autos;
18.2.3.	informe à Sra. Sebastiana Maria Sanchez o teor do acórdão que for prolatado, alertando-a de que o efeito suspensivo proveniente de eventual interposição de recurso junto ao TCU não a exime da devolução dos valores indevidamente percebidos após a notificação, em caso de não provimento desse recurso;
18.2.4 	encaminhe ao TCU, no prazo de trinta dias, comprovante da data da ciência da beneficiária, nos termos do art. 4º, § 3º, da Resolução - TCU 170/2004."
2.	O Ministério Público acompanha as conclusões da unidade técnica, sugerindo, aditivamente, que, para regularização da pensão, seja endereçada a seguinte determinação ao órgão de origem:
"promova o recálculo do benefício pensional em questão, tomando por base a remuneração a que o ex-servidor faria jus se estivesse na ativa em 14/06/2013, data do óbito, e aplicando a forma de cálculo e de reajuste da pensão, na forma prevista no art. 2.º, inciso II, combinado com o art. 15 da Lei 10.887/2004, não sendo cabível a paridade prevista no parágrafo único do art. 3.º da Emenda Constitucional n.º 47/2005, pela irregularidade detectada no ato de aposentadoria do instituidor".
3.	É o relatório.

Milton de Oliveira Marques, OAB/SP 100.078, representando Sebastiana Maria Sanchez

Procuradora-Geral Cristina Machado da Costa e Silva.

PENSÃO CIVIL. CONTAGEM PONDERADA, EM FAVOR DO INSTITUIDOR (COM REFLEXO NO BENEFÍCIO PENSIONAL), DE TEMPO DE SERVIÇO PRESTADO EM CONDIÇÕES INSALUBRES POSTERIORMENTE AO ADVENTO DA LEI 8.112/1990. ILEGALIDADE. NEGATIVA DE REGISTRO. DETERMINAÇÕES.

PENSÃO CIVIL (PCIV)

Secretaria de Fiscalização de Pessoal (SEFIP).

Em exame, pensão civil concedida pelo Núcleo Estadual do Ministério da Saúde em São Paulo (NEMS/SP) à sra. Sebastiana Maria Sanchez, qualificada como viúva do ex-técnico de radiologia Idário Sanchez.
2.	De acordo com a documentação acostada aos autos, o instituidor teve computado em seu favor um total de 5 anos, 1 mês e 22 dias de tempo ficto decorrente do exercício de atividades laborais em condições de insalubridade, assim distribuído:
	- 3 anos, 4 meses e 18 dias, referente ao período de 28/6/1982 a 11/12/1990, por força do Mandado de Segurança 9825158-8; e
	- 1 ano, 9 meses e 4 dias, referente ao período de 12/12/1990 a 28/5/1995, com esteio no Mandado de Injunção 880/2009.
3.	Regularmente convidada a se pronunciar a respeito, a sra. Sebastiana Maria Sanchez não se manifestou.  
4.	Instruindo o feito, a Secretaria de Fiscalização de Pessoal (Sefip) , tendo por indevido o acréscimo associado ao período posterior ao advento da Lei 8.112/1990, propugna a negativa de registro do ato.
5.	O Ministério Público põe-se de acordo. Entretanto, anotando que o título de aposentadoria do sr. Idário Sanchez (fundado na Emenda Constitucional 47/2005) não chegou a ser apreciado pelo Tribunal, por perda de objeto, sugere que se esclareça ao órgão de origem que a pensão poderá prosperar mediante o "recálculo do benefício pensional, tomando por base a remuneração a que o ex-servidor faria jus se estivesse na ativa em 14/06/2013, data do óbito, e aplicando a forma de cálculo e de reajuste da pensão, na forma prevista no art. 2º, inciso II, c/c o art. 15, da Lei 10.887/2004", ou seja, sem a paridade ora apresentada.
6.	Acompanho os pareceres, por seus fundamentos.
7.	Com efeito, a contagem ponderada de tempo de serviço prestado em condições insalubres já sob a égide do Estatuto Jurídico dos Servidores Federais (RJU) , Lei 8.112/1990, não encontra guarida nas normas de regência e tampouco na jurisprudência.
8.	A propósito, cumpre esclarecer que o Supremo Tribunal Federal (STF) reconheceu, aos ex-empregados federais que passaram para o regime estatutário por força do disposto no art. 243 do RJU, o direito de computarem de forma majorada, para fins de aposentadoria, o tempo de serviço anteriormente prestado - sob o regime da CLT - em condições especiais (insalubres, perigosas ou penosas) . Para a Suprema Corte, como a legislação que regulava as antigas relações de emprego assegurava a contagem diferenciada, "incorporou-se ao patrimônio desses servidores celetistas, transformados em estatutários, o direito à contagem do tempo de serviço público federal que prestaram na condição de celetistas, para todos os efeitos"  (in RE 209.899, Relator Ministro Maurício Corrêa, DJ 6/6/2003 - grifei) .
9.	Entrementes, uma outra questão, com contornos distintos, embora igualmente envolvendo a aposentação de servidores submetidos a condições especiais de trabalho, foi também levada ao descortino do Supremo. A controvérsia referia-se ao disposto no § 4º do art. 40 da Constituição Federal (CF) :
"Art. 40 ...............................................................................................................................
§ 4º É vedada a adoção de requisitos e critérios diferenciados para a concessão de aposentadoria aos abrangidos pelo regime de que trata este artigo, ressalvados, nos termos definidos em leis complementares, os casos de servidores:
I - portadores de deficiência; 
II - que exerçam atividades de risco; 
III - cujas atividades sejam exercidas sob condições especiais que prejudiquem a saúde ou a integridade física" (redação dada pela Emenda Constitucional 47/2005) .
10.	A respeito, decidiu aquela Corte que o dispositivo é norma de eficácia limitada, dependente de regulamentação por lei complementar (cf. RE-AgR 428511/DF, relator Min. Sepúlveda Pertence, e MI 462/MG, relator Min. Moreira Alves) .
11.	Nesse cenário, a Confederação dos Trabalhadores no Serviço Público Federal (CONDSEF) e diversos outros sindicatos impetraram mandado de injunção coletivo, autuado sob o MI 880, objetivando, em síntese, a concessão de aposentadoria especial, tal como prevista no art. 40, § 4º, da CF, para os seus substituídos, em razão do exercício de atividades funcionais em condições insalubres.
12.	A Corte Constitucional, então, ao julgar o referido processo, por meio de decisão monocrática do relator do feito, Ministro Eros Grau, sentenciou:
"Julgo parcialmente procedente o pedido deste mandado de injunção, para, reconhecendo a falta de norma regulamentadora do direito à aposentadoria especial dos servidores públicos, remover o obstáculo criado por essa omissão e, supletivamente, tornar viável o exercício, pelos substituídos neste mandado de injunção, do direito consagrado no art. 40, § 4º, da Constituição do Brasil, nos termos do artigo 57 da Lei nº 8.213/1991" (grifei) .
13.	Portanto, ao decidir o MI 880, entre vários outros semelhantes, o Supremo Tribunal Federal supriu a lacuna existente na regulamentação do § 4º do art. 40 da CF/1988 com a fórmula estabelecida no art. 57 da Lei 8.213/1991. 
14.	Todavia, é importante salientar, o STF jamais reconheceu aos servidores o direito de combinar o regramento da aposentadoria especial com o regramento da aposentadoria comum, algo que, no âmbito do regime geral de previdência (RGPS) , é feito por meio da conversão do tempo de serviço - a chamada contagem ponderada.
15.	De fato, a própria Suprema Corte cuidou de afastar qualquer conexão entre as questões (aposentadoria especial, de um lado, e contagem ponderada, de outro) , in verbis:
"EMENTA: Agravo regimental em mandado de injunção. Pedido de conversão do tempo de serviço. Ausência de previsão constitucional. Recurso provido. 
1. O mandado de injunção volta-se à colmatagem de lacuna legislativa capaz de inviabilizar o gozo de direitos e liberdades constitucionalmente assegurados, bem assim de prerrogativas inerentes à nacionalidade, à soberania e à cidadania (art. 5º, LXXI, CF/1988) . 
2. É imprescindível, para o exame do writ, a presença de dois pressupostos sucessivos: i) a verificação da omissão legislativa e ii) a efetiva inviabilidade do gozo de direito, faculdade ou prerrogativa consagrados constitucionalmente em razão do citado vácuo normativo. 
3. O preceito constitucional em foco na presente demanda não assegura a contagem diferenciada do tempo de serviço e sua averbação na ficha funcional; o direito subjetivo corresponde à aposentadoria em regime especial, devendo esta Suprema Corte atuar na supressão da mora legislativa, cabendo à autoridade administrativa a análise de mérito do direito, após exame fático da situação do servidor. 
4. A pretensão de garantir a conversão de tempo especial em tempo comum mostra-se incompatível com a presente via processual, uma vez que, no mandado de injunção, cabe ao Poder Judiciário, quando verificada a mora legislativa, viabilizar o exercício do direito subjetivo constitucionalmente previsto (art. 40, § 4º, da CF/88) , no qual não está incluído o direito vindicado. 
5. Agravo regimental provido para julgar improcedente o mandado de injunção"  (MI 2.123 AgR/DF, Relator p/ acórdão Ministro Dias Toffoli, Plenário, in DJe 1/8/2013 - grifei) .
16.	Frise-se que a hipótese de contagem de tempo de contribuição fictício para os servidores públicos é expressamente vedada no § 10 do art. 40 da Constituição:
"Art. 40 ...............................................................................................................................
§ 10 A lei não poderá estabelecer qualquer forma de contagem de tempo de contribuição fictício".
17.	Ilegais, por conseguinte, nos termos em que deferidas, a aposentadoria do sr. Idário Sanchez e, no que aqui interessa, a pensão da sra. Sebastiana Maria Sanchez, uma vez que encerram a conversão de tempo de serviço prestado em condições insalubres - posteriormente à edição da Lei 8.112/1990 - em tempo comum, prática que, conforme demonstrado, não encontra respaldo na Constituição nem na jurisprudência do Supremo Tribunal Federal, tampouco no que restou decidido no MI 880/2008, erroneamente invocado pelo órgão de origem.
18.	Sem embargo, o benefício pode prosperar nos termos indicados pelo Parquet.
19.	Diante o exposto, voto por que o Tribunal adote a deliberação que ora submeto a este Colegiado.
TCU, Sala das Sessões Ministro Luciano Brandão Alves de Souza, em 26 de maio de 2020.
BENJAMIN ZYMLER 
Relator